臺灣板橋地方法院民事判決　　　　　　　　　　　　九十三年度婚字第一一三０號
　　原　　　告　甲○○
　　訴訟代理人　楊貴森律師
　　被　　　告　乙○○
右當事人間請求確認婚姻關係不成立事件，本院於中華民國九十三年十一月二十三日
言詞辯論終結，判決如左：
    主    文
確認原告與被告之婚姻關係不成立。
訴訟費用由被告負擔。
    事實及理由
一、原告主張：兩造於民國八十八年十二月二十三日向林口戶政事務所辦理結婚登記
    ，惟並未舉行公開儀式，僅由第三人陳朝永（已歿）及被告之姊陳旖晴在結婚證
    書之證婚人欄內蓋章為證婚人。按結婚，應有公開儀式及兩人以上之證人；結婚
    不具備民法第九百八十二條第一項之方式者無效；民法第九百八十二條第一項、
    第九百八十八條第一款分別定有明文。兩造結婚，既未有公開儀式，應屬無效，
    為此提起本件訴訟。並聲明：確認原告與被告間之婚姻關係不存在。
二、被告方面：兩造有舉行公開儀式，是訂婚、結婚同時舉行。並聲明: 原告之訴駁
    回。
三、本院當庭協議簡化兩造爭點如卷附書狀及筆錄所載攻擊防禦要旨。
四、原告主張兩造結婚並未舉行公開儀式，僅由第三人陳朝永及被告之姊陳旖晴在結
    婚證書之證婚人欄內蓋章為證婚人後，持向戶政事務所辦理結婚登記之事實，業
    據證人即原告之姊周女莉證稱：他們都沒有舉行結婚的公開儀式及宴客，他們有
    訂婚，他們填寫結婚證書後，拿到戶政事務所辦理結婚登記等語。並有記載「文
    定禮」之禮金簿一件、訂婚照片五張附卷可證。是本院綜上事證，自堪認原告主
    張之事實為真正。
五、證人即被告之姊陳旖晴雖證稱：兩造於八十八年五月二十七日舉行訂婚典禮，當
    時是結婚與訂婚一起辦，在林口的餐廳請客，大概請十幾桌，大部分是原告那邊
    的親戚，因為我祖母過世，習俗是百日內要結婚，所以訂婚結婚一起辦，印象中
    有發喜帖，賓客來也有給喜餅，因為祖母還沒出殯，我們這邊不方便請客等語。
    惟查，「八十八年五月二十七日」乃兩造之訂婚典禮日，此有前開記載「文定禮
    」之禮金簿一件、訂婚照片五張附卷可證，且為兩造所不爭執。而依
    載，兩造結婚日期為「八十八年十二月十五日」，結婚證書亦是該日製作，此有
    兩造之訂婚與結婚日期分屬二日，並非同一日，證人陳旖晴主張當時是結婚與訂
    婚一起辦云云，應是其個人單方主觀之認知。況陳旖晴亦曾證稱：「他們兩個人
    在八十八年五月二十七日舉行訂婚典禮，我們主張訂婚、結婚一起辦，後來訂婚
    完，原告說要給她一個保障，希望到法院公證結婚，但是原告的爸爸、媽媽不同
    意，他們不希望女兒這麼早結婚，而且他們是第一次嫁女兒，堅持男方要請客，
    但是原告當時已經懷孕了，所以他們在八十八年十二月十五日就填寫結婚證書，
    拿給我當證人，再拿到戶政事務所辦理結婚登記」，在八十八年五月二十七日並
    無結婚證書，「結婚證書是在八十八年十二月十五日做的」各等語。如男女雙方
    及家長當時均已同意訂婚與結婚合併於「八十八年五月二十七日」同日舉行，則
    結婚已具備法定要件，兩造當然成為合法之夫妻關係，自無原告事後要求給予保
    障，與其家長不同意原告早結婚及堅持男方舉行婚宴之理，兩造亦無需另行擇定
    「八十八年十二月十五日」為結婚日向戶政事務所辦理結婚登記之必要，足見當
    時因原告父母反對其女早結婚，故僅舉行訂婚儀式，惟事後因原告業已懷有身孕
    ，不得已在未舉行結婚之公開儀式前即填寫結婚證書向戶政事務所辦理結婚登記
    ，是被告辯稱兩造有舉行公開儀式，訂婚、結婚同時舉行云云，尚非可採。
六、按結婚，應有公開儀式及二人以上之證人。民法第九百八十二條第一項定有明文
    。所謂結婚應有公開之儀式，係指結婚之當事人應行定式之禮儀，使不特定人得
    以共聞共見認識其為結婚者而言。結婚不具備民法第九百八十二條第一項之方式
    者，其結婚無效。民法第九百八十八條第一款亦定有明文。其次，我國民法雖無
    婚姻不成立之規定，但是，理論上，法律行為必須成立後，才有是否無效之問題
    ，民事訴訟法第五百六十八條第一項亦規定得提起確認婚姻不成立之訴，是以，
    如未具備公開結婚儀式，即屬無結婚行為，欠缺法律行為之特定成立要件，婚姻
    根本不成立，是以得訴請確認婚姻關係不成立。查兩造結婚，僅填寫結婚證書向
    戶政事務所辦理結婚登記，並未舉行任何定式之禮儀，使不特定人得以共聞共見
    認識其為結婚，是兩造顯無結婚行為。又確認婚姻不成立之訴，為民事訴訟法第
    五百六十八條所定，兩造既無結婚行為，惟
    與事實不符，堪認原告有以確認判決除去此不明確法律關係之必要，從而，原告
    提起本件訴訟為有理由，應予准許。
七、訴訟費用負擔之依據：民事訴訟第七十八條。
中　　　華　　　民　　　國　　九十三　　年　   十二　 　月　　　七　　　日
                                臺灣板橋地方法院家事庭
                                    法  官  毛崑山
右正本證明與原本無異。
如對本判決不服，應於判決送達後二十日內向本院提出上訴狀。
中　　　華　　　民　　　國　　九十三　　年　　 十二 　　月　　　十　　　日
                                    書記官  廖宮仕
